最高法院刑事判決　　　　　　　　　　110年度台上字第771號
　　　　　　　　　　　　　　　　　　110年度台上字第773號
上　訴　人　柯偉澤



　　　　　　翁錡正




　　　　　　陳俊尼





　　　　　　黃頂育


上　一　人
選任辯護人　周復興律師
上列上訴人等因違反組織犯罪防制條例等罪案件，不服臺灣高等
法院臺中分院中華民國109年3月25日、109年5月20日第二審判決
（108 年度上訴字第2148、2153號，起訴案號：臺灣彰化地方檢
察署106 年度偵字第11449號、107年度偵字第3381號），提起上
訴，本院判決如下：
    主  文
原判決關於柯偉澤、黃頂育強制工作部分撤銷。
其他上訴駁回。
    理  由
壹、撤銷部分（即柯偉澤、黃頂育強制工作部分）
一、本件原判決認上訴人柯偉澤、黃頂育有其犯罪事實欄及附表
    （下稱附表）乙編號2⑴（即民國109 年3月25日判決部分，
    下稱甲判決）、甲編號11⑴（即109年5月20日判決部分，下
    稱乙判決）所載參與犯罪組織、三人以上共同犯詐欺取財（
    下稱加重詐欺取財）未遂之犯行明確，因而撤銷第一審關於
    柯偉澤部分及黃頂育參與犯罪組織、首次加重詐欺取財未遂
    部分之科刑判決，改判仍依想像競合犯之規定，各論處加重
    詐欺取財未遂罪刑；就所犯參與犯罪組織之罪部分，諭知其
    2人各應於刑之執行前，令入勞動場所強制工作3年（下稱強
    制工作），固非無見。
二、民國110年12月10日公布司法院釋字第812號解釋（下稱釋字
    第812 號解釋）謂：106年4月19日修正公布之組織犯罪防制
    條例第3 條第3項規定：「犯第1項之罪者，應於刑之執行前
    ，令入勞動場所，強制工作，其期間為3年。」（嗣107 年1
    月3日修正公布第3條，但本項並未修正）就受處分人之人身
    自由所為限制，違反憲法比例原則及憲法明顯區隔原則之要
    求，與憲法第8 條保障人身自由之意旨不符，應自本解釋公
    布之日起失其效力。原判決以柯偉澤、黃頂育前均曾犯電信
    詐欺之案件，於前案判決確定後仍再參與本案，有反覆參與
    詐欺集團之反社會危險，而有預防矯治其社會性之必要，因
    而認第一審判決就其2 人犯參與組織犯罪部分未適用上開組
    織犯罪防制條例之規定宣告強制工作為不當，而撤銷第一審
    關於此部分之判決，並依上開組織犯罪防制條例之規定，宣
    告其2 人刑前強制工作。經核原判決關於強制工作之法律適
    用及宣告（即甲判決附表乙編號2 ⑴、乙判決附表甲編號11
    ⑴部分），未及審酌釋字第812 號解釋意旨，而有違憲法比
    例原則及明顯區隔原則之要求，且與憲法第8 條規定意旨不
    符，自有判決不適用法則之違背法令。
三、原判決有以上上訴理由所指摘及本院得依職權調查事項之違
    法，且不影響本件其他事實認定、法律適用及量刑，本院自
    應就原判決關於柯偉澤、黃頂育強制工作部分予以撤銷。
貳、上訴駁回部分（即翁錡正、陳俊尼部分；及柯偉澤、黃頂育
    強制工作以外部分）
一、刑事訴訟法第377 條規定，上訴於第三審法院，非以判決違
    背法令為理由，不得為之。是提起第三審上訴，應以原判決
    違背法令為理由，係屬法定要件。如果上訴理由書狀並未依
    據卷內訴訟資料，具體指摘原判決不適用何種法則或如何適
    用不當，或所指摘原判決違法情事，顯與法律規定得為第三
    審上訴理由之違法情形，不相適合時，均應認其上訴為違背
    法律上之程式，予以駁回。而原判決是否違法，與上訴是否
    以違法為理由，係屬二事。原判決認定上訴人柯偉澤、翁錡
    正、陳俊尼、黃頂育有其犯罪事實欄及甲判決附表乙編號 2
    、4、9、乙判決附表甲編號11所載之參與犯罪組織、加重詐
    欺取財未遂等罪之犯行明確，因而撤銷第一審關於甲判決附
    表乙編號2 、4⑴、9⑴、乙判決附表甲編號11⑴之科刑判決
    ，改判仍依想像競合犯之規定，各論處上訴人等加重詐欺取
    財未遂罪刑，並維持第一審關於甲判決附表乙編號4⑵、9⑵
    、乙判決附表甲編號11⑵之科刑判決，駁回其等在第二審之
    上訴，已詳述其認定犯罪事實所憑之心證理由。
二、刑法第47條第1項累犯加重本刑之規定，依司法院釋字第775
    號解釋（下稱釋字第775 號解釋）意旨，尚不生違反憲法一
    行為不二罰原則之問題，惟其不分情節，基於累犯者有其特
    別惡性及對刑罰反應力薄弱等立法理由，一律加重最低本刑
    ，於不符合刑法第59條所定要件之情形下，致生行為人所受
    之刑罰超過其所應負擔罪責之個案，其人身自由因此遭受過
    苛之侵害部分，對人民受憲法第8 條保障之人身自由所為限
    制，不符憲法罪刑相當原則，且牴觸憲法第23條比例原則。
    於此範圍內，在有關機關依該解釋意旨修正刑法第47條前，
    為避免發生上述罪刑不相當之情形，法院就該個案應依該解
    釋意旨，裁量是否加重最低本刑。細繹前開解釋意旨，並非
    宣告刑法累犯規定全部違憲，祗在法院認為依個案情節應量
    處最低法定刑，又無法適用刑法第59條酌量減輕其刑時，始
    得依該解釋意旨裁量不予加重。故而倘事實審法院已就個案
    犯罪情節，具體審酌行為人一切情狀及所應負擔之罪責，經
    裁量結果認依刑法第47條第1 項規定加重其最低本刑，而無
    過苛或罪刑不相當之情形者，即與上開解釋意旨無違。又刑
    法第59條所規定之酌量減輕其刑，必其犯罪情狀顯可憫恕，
    在客觀上足以引起一般人之同情，認為宣告法定最低度刑，
    猶嫌過重者，始有其適用。其審酌事項固不排除刑法第57條
    所列舉10款事由，但仍以犯罪時有其特殊之原因與環境為必
    要，又是否援引刑法第59條酌減其刑，屬事實審法院得依職
    權裁量之事項，若其裁量權之行使未有濫用之情形，非許當
    事人逕憑己意，指稱法院不予酌減，即有判決不適用法則之
    違法。另刑之量定、定應執行刑及是否宣告緩刑，俱屬為裁
    判之法院得依職權裁量之事項，苟其量刑已以行為人之責任
    為基礎，並斟酌刑法第57條各款所列情狀，說明其量刑所側
    重之事由及其評價，於法定刑度內，酌量科刑，無顯然失當
    或違反公平、比例及罪刑相當原則者，亦無根據明顯錯誤之
    事實予以量定刑度，或偏執一端，致顯有失出失入情形；定
    應執行刑部分，若已綜合被告所犯各罪之情狀及其人格與犯
    罪之間的關聯而予評價，且其結果並未違背刑法第51條第 5
    款之外部界限，及平等原則、比例原則、責罰相當原則等內
    部界限；是否宣告緩刑部分，亦已審酌被告犯罪之一切情狀
    ，認不宜而未予宣告，且與刑法第74條第1 項之規定無違者
    ，即均不得任意指為違法。原判決關於柯偉澤、翁錡正、陳
    俊尼、黃頂育之科刑部分，已說明柯偉澤前曾因施用毒品案
    件，經法院判處有期徒刑4月確定，於執行完畢後5年內再故
    意犯本件有期徒刑以上之罪，足見前案之執行並未使其產生
    警惕作用，其刑罰之反應力薄弱而有特別惡性，參酌釋字第
    775 號解釋，爰依累犯之規定加重其刑，又參酌近來電信詐
    欺集團犯罪類型層出不窮，對社會治安衝擊甚鉅，動搖一般
    民眾對司法機關之信賴，且利用電信機房詐欺之犯罪手法，
    深為國人所厭惡唾棄，自無足以引起社會一般人之同情，本
    件即無情輕法重、顯可憫恕之情狀，當無援引刑法第59條規
    定酌減其刑之餘地。原判決復說明翁錡正、陳俊尼、黃頂育
    所為關於甲判決附表乙編號4⑵、9⑵、乙判決附表甲編號11
    ⑵之犯行，第一審審酌其等犯罪之動機、目的、手段、所生
    危害，及品行、智識程度、家庭生活並經濟狀況、犯後態度
    等一切情狀後之量刑，已依刑法第57條規定量刑因子詳予審
    酌，並敘明其理由，既未逾越法定刑度，亦未濫用裁量權限
    ，即無違誤。原判決另就翁錡正、陳俊尼、黃頂育所為關於
    甲判決附表乙編號4⑴、9⑴、乙判決附表甲編號11⑴，及柯
    偉澤所為關於甲判決附表乙編號2 部分，說明審酌其等圖謀
    不法獲利，參與電信詐欺犯罪集團，分別擔任第一、二線人
    員，雖犯罪並未得逞，但侵擾、破壞社會秩序及社會信賴之
    依存關係，所生危害不輕，量刑非可輕縱，再參其等各自於
    本件分工之角色，及各自之品行、智識程度、家庭生活及經
    濟狀況，並犯後態度等一切情狀，分別量處甲判決附表乙編
    號2 、4⑴、9⑴、乙判決附表甲編號11⑴所示之刑，再依刑
    法第51條第5 款之規定、定刑之原則及不利益變更禁止原則
    ，整體評價其等於本件之非難程度，而分別定其等所犯各罪
    刑之應執行刑。經核俱屬原審刑罰裁量權之適法行使，尚無
    柯偉澤上訴理由所指原判決違反釋字第775 號解釋意旨之情
    形，亦無陳俊尼、黃頂育上訴理由所謂未適用刑法第59條規
    定酌減其刑之違法，復無柯偉澤、翁錡正、陳俊尼、黃頂育
    上訴理由所謂原判決漏未審酌量刑因子致量刑、定刑過重而
    有違罪刑相當原則、平等原則、比例原則之違法。至於翁錡
    正、陳俊尼上訴理由指應予其2 人緩刑宣告部分，原判決已
    說明本件犯罪對法益之危害甚鉅，無從予以輕縱等旨，則原
    判決未予其2 人緩刑之宣告，亦無違法可指。柯偉澤、翁錡
    正、陳俊尼、黃頂育此部分之上訴理由，並未依據卷內資料
    而為具體指摘，尚非適法之第三審上訴理由。
三、綜合前述及其他上訴理由，經核係就原審科刑、量刑及宣告
    緩刑與否之職權適法行使，任意指摘為違法，難認已符合首
    揭法定之第三審上訴要件，應認其等此部分之上訴為違背法
    律上之程式，均予以駁回。
參、依刑事訴訟法第397條、第395條前段，作成本判決。
中    華    民    國   111    年    1     月    27    日
                  刑事第三庭審判長法  官  徐  昌  錦  
                                  法  官  林  恆  吉  
                                  法  官  周  政  達  
                                  法  官  林  海  祥  
                                  法  官  侯  廷  昌  
本件正本證明與原本無異
                                  書記官
中    華    民    國   111    年    2     月    9     日